【裁判字號】    98,訴,429
【裁判日期】    981207
【裁判案由】    強盜
【裁判全文】
臺灣宜蘭地方法院刑事判決               98年度訴字第429號
公  訴  人  臺灣宜蘭地方法院檢察署檢察官
被      告  甲○○
                    （
指定辯護人  本院公設辯護人乙○○
上列被告因強盜案件，經檢察官提起公訴（98年度偵字第3517號
），本院判決如下：
    主  文
甲○○犯強盜罪，累犯，處有期徒刑伍年陸月。
    事  實
一、甲○○前因槍砲彈藥刀械管制條例案件，經本院以92年度訴
    字第350號判決判處有期徒刑一年六月，並經本院以96年度
    聲減字第714號裁定減刑為九月確定，甫於民國97年11月17
    日假釋縮刑期滿執行完畢。詎甲○○猶不知悔改，於98年8
    月19日上午6時50分許，無故攀爬至宜蘭縣礁溪鄉○○路○段
    72號丙○○住處之屋頂，丙○○見狀即要求甲○○下來，豈
    料甲○○自屋頂下來至丙○○住處後方之空地時，見年老之
    丙○○單獨一人，竟基於意圖為自己不法所有之犯意，於行
    經丙○○身旁時，即出手強行環抱丙○○身體，且伸手至丙
    ○○上衣左前胸口袋內，欲強取丙○○置於上衣口袋內之皮
    夾，丙○○見狀即以雙手壓住皮夾抵抗，不讓甲○○取走皮
    夾，甲○○遂又以腳踹踢丙○○之腿部，丙○○遂因腿部疼
    痛而放開壓住皮夾之雙手無法再予抵抗，甲○○即以此強暴
    方法致使丙○○不能抗拒而強行取走丙○○之皮夾【內有現
    金新臺幣（下同）八百元及駕照等物】。甲○○於得手後，
    即沿丙○○住處旁之巷子逃逸，惟因丙○○在後尾追並呼救
    ，甲○○於逃跑幾十公尺後即停下與丙○○相距四、五公尺
    對峙，此時獲報巷內有搶案發生之員警曹聖瀚亦抵達現場，
    乃立即喝令甲○○交出手上之皮夾，並當場逮捕甲○○後，
    始查悉上情。
二、案經宜蘭縣警察局礁溪分局報請臺灣宜蘭地方法院檢察署檢
    察官偵查起訴。
    理  由
一、按被告以外之人於審判外之言詞或書面陳述，除法律有規定
    者外，不得作為證據，刑事訴訟法第159條第1項定有明文。
    ，查證人丙○○於警詢中之陳述，屬於被告以外之人於審判
    外之陳述，被告並已否認其證據能力，則依上開法條規定，
    證人丙○○於警詢中之陳述，並無證據能力。至於公訴人雖
    主張「證人丙○○因記憶不清，其於審理中之部分供述內容
    ，與其於警詢及檢察官偵訊時之供述不符，證人丙○○於警
    詢中之陳述具有可信之特別之情形，且為證明犯罪事實之必
    要，依刑事訴訟法第159條之2規定應有證據能力。」云云，
    惟刑事訴訟法第159條之2規定所稱「為證明犯罪事實存否所
    必要」（即學理上所稱之「必要性」），係指先前陳述之重
    要待證事實部分，與審判中之陳述有所不符（包括審判中改
    稱忘記或不知道等，雖非完全相異，但實質內容已有不符之
    情形在內），而該審判外之陳述，係證明待證之犯罪事實存
    在或不存在所不可或缺，亦即就具體案情及相關卷證判斷，
    為發現實質真實目的，捨該項審判外之陳述，已無從再就同
    一供述者取得相同之供述內容，縱以其他證據代替，亦無從
    達到同一目的之情形者，始足當之。若除去先前之陳述，仍
    有其他相類之證據可資代替，並得據以證明待證之犯罪事實
    存在或不存在者，即與上述「必要性」之要件不合。經查，
    證人丙○○於警詢中之陳述，與其於檢察官偵訊時之陳述內
    容一致（參見警卷第5頁，偵卷第15至16頁），故證人丙○
    ○於偵查中之供述內容，已可取代其於警詢時之供述內容，
    則證人丙○○於警詢時之供述內容，已非證明被告犯罪事實
    存否所必要，依前揭說明，尚難認為證人丙○○於警詢中之
    陳述已具備刑事訴訟法第159條之2所定「必要性」要件，自
    無從依此一規定而認為其於警詢中之陳述具有證據能力。故
    公訴人主張「依刑事訴訟法第159條之2規定，證人丙○○於
    警詢時之陳述有證據能力」云云，尚非可採。次按，被告以
    外之人於審判外之陳述，雖不符前四條之規定，而經當事人
    於審判程序同意作為證據，法院審酌該言詞陳述或書面陳述
    作成時之情況，認為適當者，亦得為證據；當事人、代理人
    或辯護人於法院調查證據時，知有第159條第1項不得為證據
    之情形，而未於言詞辯論終結前聲明異議者，視為有前項之
    同意，刑事訴訟法第159條之5第1項、第2項亦定有明文。本
    件情形，被告、辯護人、檢察官於本院審理時對於下列所述
    之證據資料，均不爭執其證據能力，本院審酌該等證據資料
    作成時之狀況，均無不宜作為證據情事，依刑事訴訟法第15
    9條之5第2項規定，自均得作為證據。
二、訊據被告甲○○固坦承「伊有於98年8月19日上午6時50分許
    ，在宜蘭縣礁溪鄉○○路○段72號附近，不顧丙○○之抵抗
    ，與丙○○拉扯而強行取走丙○○置於上衣口袋內之皮夾一
    個，得手後即逃逸離開現場，之後伊停下來，丙○○追上，
    警方隨之到場逮捕伊。」等情不諱（見本院卷第33、67頁）
    ，惟矢口否認有何強盜之犯行，辯稱「當天我有施用FM2、
    海洛因、安非他命，我的精神狀況不好，我幻想以為丙○○
    是警務人員，我想要拿他的皮夾來看他是不是警務人員，所
    以我才拿走他的皮夾，拿到皮夾以後，我便轉身看證件，發
    現他不是警察，我就把皮夾還給他。我只是跟他拉扯皮包，
    結果是我贏了，我就拿走皮包，我並沒有抱住他，也沒有踢
    他的腳，我不是要強盜他的皮夾內財物。」云云，然查：
（一）證人即被害人丙○○已於檢察官偵訊及本院審理時結證「
      98年8月19日上午6時50分許，被告爬上我家（宜蘭縣礁溪
      鄉○○路○段72號）的屋頂，我叫被告下來，被告就下來
      至我住處屋後空地，被告於經過我身旁時，被告忽然用手
      抱住我，還伸手到我上衣左前胸的口袋，要拿走我放在口
      袋內的皮夾，當時我無法掙脫逃跑，我就用雙手壓住我的
      皮夾來抵抗，不讓他拿走皮夾，但是被告又用腳踢我的腳
      兩下，我的腳很痛，我就沒有辦法抵抗，我沒有辦法繼續
      用手壓住皮夾，我只好放手，被告就拿走我的皮夾逃跑，
      我就追過去，被告跑了幾十公尺後停下來，我也停下來，
      我看見被告手上有刺青，我會害怕，我也怕被告會對我施
      暴，所以我不敢靠過去，我與被告相距四、五公尺，我停
      下來時，警察就在我後面，我就跟警察說被告拿走我的皮
      夾，皮夾內有八百元及我的駕照，當時被告說皮夾是他的
      ，警察就說上面有我的名字，是我的，警察就把皮夾還給
      我。警察是巡邏到現場時，鄰居叫他來的，因為我喊有人
      拿走我的東西，鄰居聽到了便報警。」等情綦詳（見偵卷
      第15至16頁、本院卷第56至63頁），核與證人即查獲員警
      曹聖瀚於本院審理時所結證「98年8月19日上午，我在宜
      蘭縣礁溪鄉○○路○段72號附近逮捕甲○○，當時是因為
      我接獲民眾報案指稱有可疑人士在礁溪路四段新光人壽旁
      邊的巷子徘徊，我就到現場查看，當我抵達時，民眾又指
      稱巷子裡面有搶劫，我就趕快進去巷子裡，我就看見甲○
      ○及丙○○在巷子裡面相隔三至五公尺的距離對峙著，我
      看到甲○○手上拿著一個皮夾，正在翻閱皮夾內的物品，
      丙○○說『甲○○搶奪我的皮夾，就是他手上拿的那個皮
      夾』，我就叫甲○○把皮夾放在其身旁的車子後車廂上，
      並叫甲○○雙手舉高趴在牆上，再請丙○○確認該皮夾是
      否其所有，丙○○確認皮夾係其所有且內有其駕照及八百
      元現金後，我就請求派出所派員支援逮捕甲○○，將甲○
      ○帶回派出所製作筆錄，我在製作筆錄時有問甲○○為何
      要拿走別人的皮夾，甲○○說他要去購買毒品，所以我才
      對甲○○採尿。」之情節（見本院卷第49至55頁），及被
      告前揭自白之情節，均相符合，並有贓物認領保管單一件
      、被告相片二張在卷可稽。
（二）被告雖辯稱「當天伊曾施用FM2、海洛因、安非他命，伊
      精神狀況不佳，幻想丙○○是警務人員，伊只是要拿丙○
      ○的皮夾來看他是不是警務人員，伊拿到皮夾查看證件發
      現丙○○不是警察後，便將皮夾還給丙○○，伊不是要強
      盜丙○○皮夾內之財物。」云云，辯護人亦辯護稱「被告
      係誤認丙○○係警察，方取其皮夾觀看證件，於發現丙○
      ○並非警察時，即在警方到場前，主動停下不再逃跑，並
      將皮夾放在身旁汽車後車廂上，可見被告並無搶人財物之
      不法所有意圖。」云云，然查：衡諸常理，施用毒品或作
      奸犯科之人，若懷疑身旁之人為警務人員，理應直接閃避
      ，豈有強取其懷疑屬警務人員之人之皮夾而來確認其身分
      之理，是被告上開所辯顯然有悖於常理，殊難置信。其次
      ，證人即查獲員警曹聖瀚於本院審理亦結證「當天甲○○
      並沒有跟我說他吃了FM2、海洛因、安非他命，只有說他
      這幾天有吃感冒藥，甲○○也沒有說拿走丙○○皮夾的目
      的是要看證件。而且丙○○當時穿的是居家裝，年紀又很
      大，看起來就是一般的老人，不可能會讓人誤認為是警務
      人員。」等情甚明（見本院卷第51至54頁），且依本院於
      審理時所見證人丙○○之身形，確實一望即知證人丙○○
      係屬年邁之老人家，實無讓人誤認為屬警務人員之可能，
      依此，益徵被告所辯確屬無稽，無從採信。再者，「被告
      對被害人丙○○施暴而強行取走被害人丙○○內有現金八
      百元及駕照之皮夾後，即攜帶皮夾逃離現場，惟因被害人
      丙○○尾隨追趕並不斷呼救，被告始停下與被害人丙○○
      對峙，且於對峙期間內，不段翻閱搜尋皮夾內物品，而當
      警方到場並命被告交出手上所持之皮夾時，被告還向警方
      陳稱該皮夾係伊所有，嗣警方再度表示皮夾係被害人丙○
      ○所有後，被告始交出皮夾置於身旁汽車後車廂上。隨後
      被告於接受警方詢問時，被告表示取走林文亮之皮夾是要
      去購買毒品，警方遂對甲○○採尿。」等事實，復據證人
      丙○○、曹聖瀚證述綦詳【參前揭（一）所列證人丙○○
      、曹聖瀚之證詞】，由此可知被告取走丙○○皮夾之目的
      確實是要奪取丙○○皮夾內之財物，以供己購買毒品之用
      ，其有不法所有之意圖，已灼然甚明，被告及辯護人以前
      揭情詞辯稱「被告取走皮夾，並無不法所有之意圖」云云
      ，顯與實情不符，諉無足取。
（三）被告另辯稱「當天伊只是跟丙○○拉扯皮包，結果是伊贏
      了，伊就拿走皮包，伊並沒有抱住丙○○，也沒有踢丙○
      ○的腳，伊沒有強盜。」云云，辯護人亦辯護稱「依證人
      丙○○證述之情節，可知被告係趁丙○○不及防備而行搶
      ，被告所施加之不法腕力尚未使丙○○達於不能抗拒之程
      度，被告之所為並不構成強盜。」云云，惟按刑法上之搶
      奪罪，其為奪取他人所有物雖與強盜罪無殊，但搶奪行為
      僅指乘人不及抗拒而為奪取者而言，如果施用強暴、脅迫
      ，使人不能抗拒而為奪取，即應成立強盜之罪。而強盜罪
      之所謂『不能抗拒』，係指行為人所為之強暴、脅迫等不
      法行為，就當時之具體事實，予以客觀之判斷，足使被害
      人身體上或精神上達於不能或顯難抗拒之程度，足以喪失
      其意思自由而言，如果施用強暴、脅迫，使人不能抗拒而
      為奪取，即應成立強盜之罪，縱令被害人實際並無抗拒行
      為，仍於強盜罪之成立不生影響（參見最高法院92年度台
      上字第4240號、94年度台上字第2266號判決意旨）。本件
      情形，被告於經過被害人丙○○身旁時，忽然用手抱住被
      害人丙○○，還伸手到被害人丙○○上衣左前胸的口袋，
      要拿走被害人丙○○放在口袋內的皮夾，當時被害人丙○
      ○無法掙脫逃跑，被害人丙○○便用雙手壓住其皮夾來抵
      抗，不讓被告拿走皮夾，但是被告又用腳踢被害人丙○○
      的腳兩下，被害人丙○○因腳部受攻擊而疼痛難耐，便無
      法繼續抵抗，無法繼續用手壓住皮夾，只好放手讓被告強
      行取走皮夾之事實，已據證人丙○○證述甚明【參前揭（
      一）所列證人丙○○之證詞】，可知被告確實已對於被害
      人丙○○施加強暴之行為，且被告屬年僅四十餘歲之壯年
      人（被告係53年出生），被害人丙○○則為七十餘歲之老
      年人（被害人丙○○係25年出生），被害人丙○○之肢體
      力量顯然難以與被告抗衡，況案發當時被害人丙○○手無
      寸鐵且孤立無依，其遽然遭到全身有多處刺青之被告以暴
      力攻擊，衡諸社會通念以觀，社會一般大眾如處於上開情
      形下，為求保命，自不敢再行擅動及反抗，是被告上開強
      暴行為，顯然已使被害人丙○○之意思自由受到壓制，於
      身體及精神上均處於不能抗拒之狀態，而任由被告強行取
      走其身上之皮夾甚明。因此，本件被告之所為，確實已該
      當強盜罪之構成要件，而非僅只搶奪罪，被告及辯護人所
      持前揭辯解，亦均不足採。
（四）末按，行為時因精神障礙或其他心智缺陷，致不能辨識其
      行為違法或欠缺依其辨識而行為之能力者，不罰；行為時
      因前項之原因，致其辨識行為違法或依其辨識而行為之能
      力，顯著減低者，得減輕其刑；前二項規定，於因故意或
      過失自行招致者，不適用之，刑法第19條第1、2、3項定
      有明文。本件辯護人雖另辯護稱「被告於行為時之精神狀
      態不佳，應依刑法第19條規定不罰或減輕其刑。」云云，
      惟查：依證人曹聖瀚於本院審理時所證述「被告當時會對
      我陳述與案情無關的事情，比如我問他這東西是否你拿的
      ，他就會說到別的地方去。我認為被告當時情形是在胡說
      八道，被告精神狀況應該有點不是很清楚，感覺像是亂扯
      ，但還不到完全無法辨別事理的程度。我們跟他對話他都
      可以理解。」之情節、證人丙○○於本院審理時所證述「
      當天被告沒有穿鞋子，看起來不太正常，口中念念有詞。
      」之情節，固可知被告於案發當時之精神狀態有些許異於
      常人之處，然由被告強行奪取被害人丙○○之皮夾後，還
      知立即逃逸離開現場，且於警方問話時仍多所辯解等情形
      觀之，顯難認為被告於行為時有刑法第19條所稱「行為時
      因精神障礙或其他心智缺陷，致不能辨識其行為違法或欠
      缺依其辨識而行為之能力」、或「行為時因前項之原因，
      致其辨識行為違法或依其辨識而行為之能力，顯著減低」
      之情形。況且，依被告所稱，其精神狀況不佳之原因係因
      「施用FM2、海洛因、安非他命」所致，顯然係被告自行
      招致上開情況，依前舉刑法第19條第3項規定，被告亦無
      適用同法條第1、2項規定之餘地。此外，本件又查無證據
      證明「縱使被告未施用FM2、海洛因、安非他命，其於為
      本案行為時，仍有精神狀況不佳之情形」。從而，本件被
      告並無適用刑法第19條第1、2項之不罰或減輕其刑規定之
      餘地。故辯護人前揭辯詞，仍不足採。至於被告及辯護人
      聲請調閱被告於接受警詢時之錄音或錄影光碟，欲證明被
      告於案發當時之精神狀況不佳乙節，揆諸上開說明，本院
      認為已無調閱之必要，附此敘明。
（五）綜上所述，本件事證已臻明確，被告之犯行堪予認定，應
      依法論科。
三、核被告甲○○以強抱及毆擊被害人丙○○身體之強暴方法，
    致使被害人丙○○不能抗拒後，強行奪取被害人丙○○身上
    皮夾財物之所為，係犯刑法第328條第1項之強盜罪。又被告
    前因槍砲彈藥刀械管制條例案件，經本院以92年度訴字第35
    0號判決判處有期徒刑一年六月，並經本院以96年度聲減字
    第714號裁定減刑為九月確定，甫於97年11月17日假釋縮刑
    期滿執行完畢之事實，有卷附之臺灣高等法院被告前案紀錄
    表可資參照，其於受有期徒刑之執行完畢後，五年以內故意
    再犯有期徒刑以上之本罪，為累犯，應依法加重其刑。爰審
    酌被告之素行、智識程度；犯罪之動機、目的、手段、所得
    財物價值；任意強盜他人財物，嚴重影響社會治安及民眾生
    命財產安全，惡性非輕；犯後態度及被害人所受損害等一切
    情狀，暨檢察官、被告、辯護人對於科刑範圍所表示之意見
    後，酌情量處如主文所示之刑，以示警懲。
據上論斷，應依刑事訴訟法第299條第1項前段，刑法第328條第1
項、第47條第1項，判決如主文。
本案經檢察官劉憲英到庭執行職務。
中    華    民    國    98    年    12    月    7     日
                  刑事第二庭審判長法  官  林惠玲
                                  法  官  張育彰
                                  法  官  劉家祥
以上正本證明與原本無異。
如不服本判決應於收受送達後十日內向本院提出上訴書狀，並應
敘述具體理由；其未敘述上述理由者，應於上訴期間屆滿後二十
日內向本院補提理由書(均須按他造當事人之人數附繕本)「切勿
逕送上級法院」。
                                  書記官  劉謹翊
中    華    民    國    98    年    12    月    7     日
附錄本案論罪科刑法條：
刑法第328條第1項（普通強盜罪）
意圖為自己或第三人不法之所有，以強暴、脅迫、藥劑、催眠術
或他法，至使不能抗拒，而取他人之物或使其交付者，為強盜罪
，處5年以上有期徒刑。


司法院資訊處製作；財團法人民間司法改革基金會備份。
